臺灣桃園地方法院民事裁定　　　110年度消債職聲免字第117號
聲　請　人
即債務人　　林志盈　
上列當事人因消費者債務清理事件聲請免責，本院裁定如下：
    主  文
債務人林志盈應予免責。
    理  由
一、按「法院為終止或終結清算程序之裁定確定後，除別有規定
    外，應以裁定免除債務人之債務」，消費者債務清理條例（
    下稱消債條例）第132 條定有明文。次按「法院裁定開始清
    算程序後，債務人有薪資、執行業務所得或其他固定收入，
    扣除自己及依法應受其扶養者所必要生活費用之數額後仍有
    餘額，而普通債權人之分配總額低於債務人聲請清算前二年
    間，可處分所得扣除自己及依法應受其扶養者所必要生活費
    用之數額者，法院應為不免責之裁定。但債務人證明經普通
    債權人全體同意者，不在此限」、「債務人有下列各款情形
    之一者，法院應為不免責之裁定。但債務人證明經普通債權
    人全體同意者，不在此限：㈠七年內曾依破產法或本條例規
    定受免責。㈡隱匿、毀損應屬清算財團之財產，或為其他不
    利於債權人之處分。㈢捏造債務或承認不真實之債務。㈣聲
    請清算前二年內，因消費奢侈商品或服務、賭博或其他投機
    行為，所支出之總額逾該期間可處分所得扣除自己及依法應
    受其扶養者所必要生活費用之半數，或所負債務之總額逾聲
    請清算時無擔保及無優先權債務之半數，而生開始清算之原
    因。㈤於清算聲請前一年內，已有清算之原因，而隱瞞其事
    實，使他人與之為交易致生損害。㈥明知已有清算原因之事
    實，非基於本人之義務，而以特別利於債權人中之一人或數
    人為目的，提供擔保或消滅債務。㈦隱匿、毀棄、偽造或變
    造帳簿或其他會計文件之全部或一部，致其財產之狀況不真
    確。㈧故意於財產及收入狀況說明書為不實之記載，或有其
    他故意違反本條例所定義務之行為」，消債條例第133 條、
    第134 條亦分別明定。是法院為終止或終結清算程序之裁定
    確定後，如查明債務人有消債條例第133 條或第134 條各款
    所定之情形者，除債務人能證明經普通債權人全體同意免責
    外，應為不免責之裁定。
二、經查，本件聲請人即債務人林志盈，前因有不能清償債務之
    情事，於107 年4 月間向桃園市中壢區調解委員會聲請債務
    清理調解，後調解不成立，聲請人嗣於109 年8 月3 日向本
    院聲請清算，再經本院於109 年9 月14日以109 年度消債清
    字第100 號裁定聲請人於同日下午5 時起開始清算程序，並
    命司法事務官進行本件清算程序，司法事務官則以109 年度
    司執消債清字第109 號案（下稱：清算執行案）加以進行，
    後司法事務官據聲請人所提出之資產表、財產及收入狀況說
    明書及本院司法事務官於清算執行程序之調查，可知聲請人
    名下有一輛83年出廠之中華汽車及一輛93年出廠之山葉機車
    ，惟前開汽機車均已逾經濟部所公布之使用年限，無殘值，
    並無處分實益，均應返還予聲請人，經本院司法事務官於11
    0 年3 月29日通知債權人表示意見，並未獲得反對之意見，
    本院司法事務官斟酌本件清算財團之規模及事件特性，不再
    召集本件債權人會議，爰以裁定代替本件債權人會議之決議
    ，並於110 年6 月21日依職權以109 年司執消債清字第109
    號裁定（下稱清算終結裁定）終結清算程序並確定在案等情
    ，業經本院上開案卷確認無誤，堪予認定。是本院所為終結
    清算程序之裁定既已確定，依前開消債條例規定，法院即應
    審酌債務人是否有消債條例第133 條、第134 條所定應為不
    免責裁定之情形。
三、本院司法事務官前依消債條例第136 條規定，於裁定終結清
    算後依職權通知全體債權人及債務人就債務人免責與否表示
    意見或到庭陳述意見：
  ㈠債權人台北富邦商業銀行股份有限公司具狀陳稱略為：觀之
    聲請人信用卡消費明細所示，聲請人曾預借現金及使用信用
    卡分期繳款，旋即未償還任何款項，顯見聲請人並無還款誠
    意，僅是利用消債條例免除支付欠款，尚祈鈞院裁定不免責
    。並懇請鈞院依職權調查聲請人是否有符合消債條例第133
    條、第134 條第4款之規定。（執行卷第222頁）
  ㈡債權人萬榮行銷股份有限公司具狀陳稱略為：不同意聲請人
    免責。懇請鈞院依職權調查聲請人是否有消債條例第133 條
    、第134 條各款所定不免責之情事。（參執行卷第226 頁）
  ㈢債權人良京實業股份有限公司具狀陳稱略為：不同意聲請人
    免責。懇請鈞院依職權調查聲請人是否有以自己為要保人，
    或嗣後變更要保人之商業保險，如有，則聲請人應構成消債
    條例第134 條第2 、8 款不免責之情事。（參執行卷第227
    頁）
  ㈣債權人永豐商業銀行股份有限公司具狀陳稱略為：不同意聲
    請人免責。聲請人現年46歲，正值壯年，且於清粥果汁小吃
    店擔任店員，並未喪失工作能力，卻不思工作，意圖藉由消
    債程序脫免債務，應有消債條例第134 條第8 款所定不免責
    之情事。（參執行卷第228 頁）
  ㈤債權人兆豐國際商業銀行股份有限公司具狀陳稱略為：不同
    意聲請人免責。懇請鈞院依職權調查聲請人是否有消債條例
    第133 條、第134 條各款所定不免責之情事。（參執行卷第
    229 頁）
  ㈥債權人元大國際資產管理股份有限公司具狀陳稱略為：原則
    上不同意聲請人免責，惟多數人同意勉為同意。懇請鈞院依
    職權調查聲請人是否有消債條例第133 條、第134 條各款所
    定不免責之情事。（參執行卷第231 頁）
  ㈦債權人中國信託商業銀行股份有限公司具狀陳稱略為：不同
    意聲請人免責。懇請鈞院依職權調查聲請人是否有消債條例
    第133 條、第134 條各款所定不免責之情事。（參執行卷第
    233 頁）
  ㈧債權人匯豐商業銀行股份有限公司具狀陳稱略為：不同意聲
    請人免責。聲請人積欠多家債權銀行，顯有消債條例第134
    條第4 款之情形，另懇請鈞院依職權調查聲請人是否有搭乘
    國內外航線、投資股票及投機性商品，及消債條例第133 條
    、第134 條其餘各款所定不免責之情事。（參執行卷第235
    頁）
  ㈨債權人台新商業銀行股份有限公司具狀陳稱略為：不同意聲
    請人免責。懇請鈞院依職權調查聲請人是否有消債條例第13
    3 條、第134 條各款所定不免責之情事。（參執行卷第236
    頁）
  ㈩債權人國泰世華商業銀行股份有限公司具狀陳稱略為：不同
    意聲請人免責。懇請鈞院依職權調查聲請人是否搭乘國內外
    航空、離島旅遊等，俾利聲請人判斷是否有消債條例第134
    條第4 款之情形。（參執行卷第238 頁）
  債權人花旗商業銀行股份有限公司具狀陳稱略為：不同意聲
    請人免責。懇請鈞院依職權調查聲請人是否有消債條例第13
    3 條、第134 條各款所定不免責之情事。（參執行卷第239
    頁）
  債權人安泰商業銀行股份有限公司具狀陳稱略為：不同意聲
    請人免責。聲請人於其他金融同業尚有多筆信用卡及信用貸
    款之欠款，顯是聲請人並未衡量其自身清償能力，又恣意過
    度消費，入不敷出，積欠龐大債務，且各普通債權人受償額
    均未達其債權額之20％，已符合不免責之情形。（參執行卷
    第241 頁）
四、經查：
  ㈠債務人無消債條例第133 條所規定應不免責之情事存在：
  ⒈按法院裁定開始清算程序後，債務人有薪資、執行業務所得
    或其他固定收入，扣除自己及依法應受其扶養者所必要生活
    費用之數額後仍有餘額，而普通債權人之分配總額低於債務
    人聲請清算前2 年間，可處分所得扣除自己及依法應受其扶
    養者所必要生活費用之數額者，法院應為不免責之裁定，消
    債條例第133 條定有明文。揆諸上開規定及說明，本院依消
    債條例第133 條前段為本件不免責裁定之審查時，自應以本
    院裁定開始清算時（即109 年9 月14日）起至裁定免責前之
    期間，綜合考量各項情況以認定債務人有無薪資、執行業務
    所得或其他固定收入，及有無濫用清算程序之情節，而為認
    定債務人有無固定收入，如現有收入，並於扣除自己及依法
    應受其扶養者所必要生活費用之數額後仍有餘額，且普通債
    權人之分配總額低於債務人聲請清算前二年間（依消債條例
    第78條第1 項、第153 條之1 第2 項規定，乃債務人聲請清
    算前二年即107 年8 月3 日起至109 年8 月2 日止期間），
    可處分所得扣除自己及依法應受其扶養者之必要生活費用之
    餘額，以判斷其有無消債條例第133 條之適用。
  ⒉再查，聲請人主張其經本院於109 年9 月14日裁定開始清算
    程序後，「於辰炘清粥果汁小吃店」工作，平均每月薪資所
    得收入約為2 萬5,000 元，是應以每月【2 萬5,000 元】計
    算其經裁定清算程序後之固定收入。再按「債務人必要生活
    費用，以最近一年衛生福利部或直轄市政府所公告當地區每
    人每月最低生活費1.2 倍定之。受扶養者之必要生活費用，
    準用第一項規定計算基準數額，並依債務人依法應負擔扶養
    義務之比例認定之。」，消債條例第64條之2 第1 、2 項定
    有明文。又聲請人於免責訊問程序中，未另行主張裁定清算
    程序後其每月必要支出費用為何，是衡以現今經濟社會消費
    常情，併參衛生福利部所公告105 至107 年度桃園市平均每
    人每月生活之最低生活費為1 萬3,692 元之1.2 倍為1 萬
    6,430 元、108 年度桃園市平均每人每月生活之最低生活費
    為1 萬4,578 元之1.2 倍為1 萬7,493 元、109 年度之平均
    每人每月生活之最低生活費1 萬5,281 元之1.2 倍為1 萬
    8,337 元。及本院109 年度消債清字第100 號裁定認定聲請
    人每月必要支出費用為1 萬7,000 元，另有2 名未成年子女
    之扶養費8,000 元。故既聲請人未另行主張其每月必要支出
    有何變化，則認應以其聲請清算時，本院所認定之每月必要
    支出費用為合理，故認其必要生活費用應為2 萬5,000 元（
    1 萬7,000 元＋8,000 元＝2 萬5,000 元）。是應認聲請人
    經本院裁定清算後迄今，每月生活必要支出金額合計為【2
    萬5,000 元】計算。準此，聲請人於本院裁定清算後，每月
    收入所得減去支出費用，已無餘額（2 萬5,000 元－2 萬
    5,000 元＝0 元）。
  ⒊據上，以聲請人每月收入（2 萬5,000 元）扣除其每月支出
    （2 萬5,000 元）後，尚有不足，聲請人應無法負擔其每月
    必要支出費用，故足認聲請人收入顯不敷支出，並無餘額，
    是縱全體普通債權人於清算程序中未受分配，債務人仍無消
    債條例第133 條所規定不免責事由存在。
  ㈡債務人無消債條例第134 條各款所定應不免責之情形：
    經本院函詢全體普通債權人，就債務人是否應予免責一節表
    示意見，債權人多具狀表示反對債務人免責，已如上述，惟
    消債條例關於清算程序係以免責主義為原則，不免責為例外
    ，倘債權人主張債務人有消債條例第134 條各款所定不免責
    事由，本應由債權人就債務人有合於上開各款要件之事實，
    舉證以實其說。而本件債權人既未具體說明或提出相關事證
    證明，本院復查無債務人有何消債條例第134 條所列各款之
    不免責事由，自難認債務人有何消債條例第134 條應為不免
    責裁定之情形。
五、綜上所述，本件債務人既無消債條例第133 條及第134 條應
    不免責事由存在，揆諸前開規定及立法目的，自應為債務人
    免責之裁定，爰裁定如主文。
中    華    民    國   110    年    10    月    18    日
              民事第三庭      法  官  林靜梅
以上為正本係照原本作成。
如不服本裁定，應於裁定送達後10日內，以書狀向本院提出抗告
，並繳納抗告費新臺幣1,000元。
中    華    民    國   110    年    10    月    20    日
                              書記官  劉寶霞